最高法院刑事判決　　　　　　一○○年度台上字第二四三○號
上　訴　人　台灣高等法院台中分院檢察署檢察官
上　訴　人
即　被　告　卓文治
　　　　　　林國隆
　　　　　　劉子源
　　　　　　羅德源
上 列二 人
共　　　同　
選任辯護人　何邦超律師　　　　　　
被　　　告　林展宗　男民國○○年○月○○日生
　　　　　　　　　　身分證統一編號：Ｚ000000000
　　　　　　　　　　住台灣省苗栗縣頭份鎮○○路19號
上列上訴人等因被告等妨害性自主案件，不服台灣高等法院台中
分院中華民國九十八年九月二十二日第二審判決（九十七年度上
訴字第一五九０號，起訴案號：台灣苗栗地方法院檢察署九十五
年度偵字第二一三二號，九十五年度偵緝字第二七五號），提起
上訴，本院判決如下：
    主  文
上訴駁回。   
    理  由  
按刑事訴訟法第三百七十七條規定，上訴於第三審法院，非以判
決違背法令為理由，不得為之。是提起第三審上訴，應以原判決
違背法令為理由，係屬法定要件。如果上訴理由書狀並未依據卷
內訴訟資料，具體指摘原判決不適用何種法則或如何適用不當，
或所指摘原判決違法情事，顯與法律規定得為第三審上訴理由之
違法情形，不相適合時，均應認其上訴為違背法律上之程式，予
以駁回。本件原判決綜合全部卷證資料，認上訴人即被告卓文治
、林國隆、劉子源、羅德源及被告林展宗有其事實欄所載之犯行
，已詳所憑之證據與認定之理由。就被告等五人否認犯罪之所
辯，認不足採信，於理由內予以指駁、說明甚詳。因而撤銷第一
審關於被告等五人有罪部分之判決，改判依修正前刑法牽連犯關
係從一重論處被告等五人犯共同強制性交（林國隆、劉子源累犯
）罪刑（均處有期徒刑）。
檢察官上訴意旨略以：(一)、被告等五人始終否認犯罪，原判決理
由壹之十竟記載卓文治等五人之自白（包括部分自白）與事實相
符者得為證據等語，且未論證人甲○○之警詢陳述有無證據能
力，即於理由說明甲○○之警詢陳述不得為被告等五人有利之認
定，均非適法。(二)、被告等五人係另行起意犯強制性交罪，與所
犯妨害自由、傷害罪應併合處罰，原判決認三罪間有方法、結果
之牽連犯關係，有理由不備、矛盾、已受請求之事項未予判決及
應於審判期日調查之證據未予調查之違法云云。卓文治上訴意旨
略稱：(一)、原審準備程序未就爭執或不爭執事項及有無證據能力
詳加整理，致審判程序空洞化，未於審判期日將相關證據實際提
示或告以要旨，僅於筆錄為形式上之記載，有調查職責未盡之違
誤。(二)、法律未規定被告以外之人於偵查中向檢察官所為陳述，
未具結者無證據能力，已具結者有證據能力，原判決竟自創區別
標準，又未具體說明Ａ女（姓名年籍詳卷）、乙○○偵查中具結
之證言，何以無顯不可信情況之理由；原判決既認Ａ女之皮包來
不及帶走，又認卓文治從Ａ女皮包內取走現款，且未說明卓文治
提出之筆錄與本案有何關連，及如何審酌當事人不爭執證據能力
之審判外陳述得為證據之理由，而筆錄是否有證據能力，應以當
次筆錄之全部為基準，原判決一方面認被告等五人警詢、偵查之
供述無證據能力，他方面又認其中不利於己之陳述有證據能力，
均屬違法。(三)、甲○○之證言前後不一，原審未予查明；劉子源
、林展宗、羅德源係林國隆之小弟，卓文治有何能耐指示劉子源
等三人對Ａ女強制性交？證人丙○○足以證明卓文治有追出，阻
止劉子源等三人將Ａ女帶走，原審不予傳喚調查，未說明卓文治
與劉子源等三人就強制性交罪如何達成犯意聯絡、行為分擔，未
論述卓文治要求林國隆打電話叫劉子源等三人回來，是否阻止犯
罪之舉，有調查職責未盡、適用法律不當之違失。(四)、原判決認
新舊法之比較適用不宜割裂，而全部適用修正前之舊刑法，然法
律並未如此規定，有適用法則不當之違誤；原判決認卓文治素行
尚屬良好且已自白，卻量處與累犯之林國隆、劉子源相同或較高
之刑，有違罪刑相當原則云云。林國隆上訴意旨略謂：劉子源等
三人對Ａ女強制性交時，林國隆不在現場，何能與彼三人成立正
犯關係，原判決對此無任何說明；Ａ女經鑑定罹患慢性精神病，
其關於何時被詐賭、何時被抓到、如何得到憂鬱症等陳述，與鑑
定資料不符，原判決又認無積極證據足認劉子源在林國隆家中撫
摸Ａ女下體，足見Ａ女有陷害林國隆之故意，Ａ女如被性侵害，
應立即向乙○○投訴始稱合理，足見Ａ女之證詞有瑕疵而不可採
，原審予以採信，自有違誤云云。劉子源、羅德源共同上訴意旨
略云：林國隆叫人輪姦Ａ女時，劉子源並不在場，更不知情，Ａ
女指訴劉子源、林展宗持刀對其強制性交等詞，前後矛盾且不實
在，Ａ女就乙○○何時知道其被強制性交之證詞，與乙○○所述
不符，原審予以採信，尚非適法；原審未於審判期日提示卓文治
提出之刑事自白狀，供劉子源、羅德源表示意見，且既認Ａ女離
開「○○○KTV 」時未帶走皮包，又認卓文治自Ａ女皮包內取走
現款，有調查未盡及理由矛盾之違誤云云。
惟查：(一)、犯罪事實之認定，證據之取捨及其證明力如何，乃事
實審法院自由判斷之職權，如其取捨不違背經驗法則與論理法則
，即不得指為違法，而據為上訴第三審之理由。原判決認定卓文
治認Ａ女欠其代償之賭債新台幣（下同）一百十七萬元，於民國
九十四年三月二十六日十八時許，與林國隆及溫玉秋（已判刑確
定）同至Ａ女任職之苗栗縣○○鎮「○○○KTV 」，強將Ａ女載
至林國隆之同鎮○○里住處內，與在場之劉子源、林展宗、羅德
源等人共同拘禁看管，以逼迫還債，林國隆、劉子源且毆打Ａ女
成傷，Ａ女電請乙○○前來籌款解救，乙○○表示馬上過去處理
。期間卓文治為達討債目的，與林國隆商議後，由林國隆囑劉子
源、林展宗、羅德源將Ａ女帶出去輪姦，Ａ女見狀向卓文治下跪
求饒，卓文治不予理會，林國隆繼續吆喝將Ａ女拉出去輪姦，並
嚇稱：「再不走就活埋妳」等語，被告等五人即共同基於對Ａ女
強制性交之犯意聯絡，由劉子源、林展宗、羅德源強將Ａ女載至
同鎮○○里「○○化工廠」後方河堤旁，由羅德源將Ａ女雙腳拉
開後下車走至車後，劉子源以生殖器插入Ａ女生殖器官內強制性
交得逞，林展宗亦命Ａ女以口含住其生殖器為其口交得逞，待劉
子源射精後，林展宗欲以其生殖器插入Ａ女生殖器時，因乙○○
即將到達，卓文治乃命林國隆打電話叫劉子源等三人返回，劉子
源等三人即依指示將Ａ女載回林國隆住處。乙○○抵達後提出解
決方案，被卓文治拒絕，乙○○無奈離去，再打電話給卓文治請
其找Ａ女之配偶處理，經Ａ女配偶應允賣土地還債，卓文治、林
國隆始載Ａ女前往開立本票數紙，卓文治並將Ａ女皮包內之五千
元現款取去為部分清償後，始予釋放，前後約拘禁Ａ女十小時等
情，已說明本於調查所得心證，分別定其取捨而為事實判斷之理
由。並就確認之事實，說明被告等五人對Ａ女妨害自由、傷害、
強制性交等行為，目的皆在逼迫Ａ女償還賭債，所犯三罪間有修
正前刑法之牽連犯關係，及卓文治、林國隆如何商議，由林國隆
指示劉子源等三人將Ａ女押出去強制性交，嗣乙○○即將前來協
談還債方案，卓文治始囑林國隆通知劉子源等三人將Ａ女押回，
卓文治、林國隆為本件犯罪之主導者，渠二人掌控犯罪全程，對
強制性交犯行之起意、實行方法、順序等，有所計畫，並促成該
犯罪之實現，係以自己犯罪之意思，與劉子源、林展宗、羅德源
共犯強制性交罪，故被告等五人對強制性交罪均有犯意聯絡或行
為分擔，俱為正犯之論據。所為論斷，核無違背客觀存在之經驗
法則與論理法則，核屬原審採證、認事之適法職權行使，不容任
意指為違法。(二)、刑事訴訟法第一百五十六條第一項明定被告之
自白，非出於強暴、脅迫、利誘、詐欺、疲勞訊問、違法羈押或
其他不正之方法，且與事實相符者，得為證據。觀之原判決理由
欄壹之十所載，係在說明卓文治等五人之警詢、偵查或審判時之
陳述，彼等及選任辯護人均未提出陳述非出於自由意志之情形，
該等陳述與事實相符部分，依法得為證據之意，並非指被告等五
人自白犯罪。原判決載為自白或部分自白，用語稍欠嚴謹，然於
判決本旨不生影響。又原判決理由欄壹之九已說明甲○○之警詢
筆錄如何有證據能力之理由（見原判決第十一頁第八行以下），
檢察官指未說明，尚非依據卷內訴訟資料指摘。再原判決認定被
告等五人為達催討賭債之同一目的，將Ａ女押走、拘禁、毆打及
強制性交，其妨害自由、傷害及強制性交之犯行，皆為逼討賭債
之方法，各行為間有修正前刑法之牽連犯關係，核屬事實審採證
、認事之職權行使，不得指為違法而據為第三審上訴理由。(三)、
卷查被告等五人均否認以強暴方法妨害Ａ女之行動自由，暨對Ａ
女性交係違反Ａ女之意願，即彼等對本件犯罪並無任何「不爭執
」之事項，而原審於三次準備程序期日，已訊問被告之上訴意旨
及辯護人之辯護要旨、曉諭彼等提出證據方法及待證事實、陳述
對證據能力之意見等為準備審判期日順利進行之相關事宜，復於
審判期日就被告聲請之證人（包括共同被告）行交互詰問，將各
項證據資料依法進行調查，有各筆錄在卷可稽。上訴意旨泛稱未
實際提示調查或告以要旨，已與卷內證據資料不符。況訴訟程序
之遵守，旨在維護被告之權益，法院調查證據時，縱違反上開程
序規定，因屬有關證據調查之處分，苟無礙於被告防禦權之行使
，即難謂為違法，當事人及訴訟關係人如有不服，依刑事訴訟法
第二百八十八條之三規定，得向法院聲明異議，此調查證據處分
之異議，有其時效性，如未適時行使異議權，致該處分所為之訴
訟行為終了者，除瑕疵係重大，嚴重危害訴訟程序之公正，而影
響於判決結果者外，應認其異議權已喪失，而不得執為上訴第三
審之合法理由。卓文治與其辯護人未於原審審判期日就調查證據
之方法聲明異議，上訴本院後始執此指摘，亦非合法之第三審上
訴理由。(四)、刑事訴訟法第一百五十九條之一第二項規定：被告
以外之人於偵查中向檢察官所為之陳述，除顯有不可信之情況者
外，得為證據。又證人應命具結，同法第一百八十六條第一項亦
有明文。故被告以外之人於檢察官偵查中以證人身分具結所為之
陳述，原則上有證據能力，僅於顯有不可信之情況者，始例外否
定其得為證據，倘被告未主張並釋明顯有不可信之情況，檢察官
自無須就無該例外情形為舉證，法院亦無庸在判決中為無益之說
明。Ａ女與乙○○於偵查中以證人身分作證，既經依法具結，卓
文治並未主張及釋明彼等之證言有何顯不可信之情況，原判決因
認有證據能力，並無違法。(五)、原判決理由欄壹之九已說明各被
告以外之人之審判外陳述，檢察官、被告等及其選任辯護人至言
詞辯論終結前均未表示意見或聲明異議，審酌上開證據製作時之
情況，如何無違法不當及證明力明顯過低之瑕疵，認為以之作為
證據應屬適當，依刑事訴訟法第一百五十九條之五規定，得作為
證據之理由。又被告之警詢、偵查陳述，其中關於陳述自己犯罪
部分，係被告之自白，應受自白法則之評價，關於陳述共犯部分
，則為被告以外之人之審判外陳述，尚有傳聞法則之適用。原判
決理由欄壹之二認被告五人之警詢、偵查陳述，除對本身屬被告
之供述外，對其餘被告仍屬被告以外之人於審判外之陳述，為傳
聞證據，並無例外得為證據之情形，均無證據能力，於法無違。
(六)、刑事訴訟法第三百七十九條第十款所稱依本法應於審判期日
調查之證據，指該證據在客觀上為法院認定事實及適用法律之基
礎者而言，若非上述情形之證據，其未予調查者，即無違法。原
判決綜合全辯論意旨及調查證據所得，認卓文治之犯行已臻明確
，並說明無傳喚丙○○以調查卓文治有無阻止劉子源等三人將Ａ
女拉出去強制性交之必要，即與應於審判期日調查之證據未予調
查者有別。(七)、被告等人行為後，刑法於九十五年七月一日修正
施行，修正後刑法第二條第一項之規定，係規範行為後法律變更
所生新舊法律比較適用之準據法，於新法施行後，應適用新法第
二條第一項之規定，為「從舊從輕」之比較。原判決乃就本件罪
刑有關之共犯、牽連犯，以及累犯加重、自首減輕暨其他法定加
減原因與加減例等一切情形，綜其全部罪刑之結果而為比較後，
整體適用行為時之刑法，並無不合。再量刑之輕重，屬事實審法
院之職權，原判決以卓文治之責任為基礎，說明審酌刑法第五十
七條所列各款事項而為刑之量定，既未逾越法定刑度，亦未濫用
其權限，即無違法。(八)、證人之供述前後稍有不符或相互間有所
歧異，究竟何者為可採，事實審法院非不可本於經驗法則與論理
法則，斟酌其他情形，作合理之比較，定其取捨，若其基本事實
之陳述與真實性無礙時，仍非不得予以採信。Ａ女被強制性交後
，乙○○何時才知道此事等細節，Ａ女與乙○○之陳述雖稍有不
符，然Ａ女就其如何遭卓文治、林國隆指示劉子源等三人拉出予
以強制性交之基本事實陳述，則始終一致，原審予以採信，自無
違法。再原審於審判期日已提示卓文治於九十八年七月十六日、
同年七月二十七日提出之刑事自白狀予被告，並告以要旨，有審
判筆錄在卷可稽（見原審卷第三一三頁），劉子源等指未提示此
證據，顯非依據卷內訴訟資料指摘。其餘上訴意旨，置原判決理
由已明白論斷之事項於不顧，泛詞指摘，否認犯罪，對原審採證
、認事之職權，為事實上之爭執，漫指原判決違法，核與前揭得
為第三審上訴理由之法定要件不相適合，應認得上訴部分之上訴
違背法律上之程式，予以駁回。被告等所犯強制性交、妨害自由
之重罪上訴既不合法，無從為實體之判決，其牽連犯不得上訴第
三審法院之傷害罪部分，即無從適用審判不可分之原則，併為實
體上審判，亦應從程序上予以駁回。
據上論結，應依刑事訴訟法第三百九十五條前段，判決如主文。
中    華    民    國  一○○  年    五    月   十二   日
                      最高法院刑事第十一庭
                          審判長法官  賴  忠  星  
                                法官  呂  丹  玉  
                                法官  吳      燦  
                                法官  蔡  名  曜  
                                法官  葉  麗  霞  
本件正本證明與原本無異
                                      書  記  官  
中    華    民    國  一○○  年    五    月   十七   日
                                                      V